臺灣彰化地方法院民事判決　九十二年度訴字第三八七號
　　原　　　告　甲○○
　　訴訟代理人　乙○○
　　　　　　　　陳青來律師
　　被　　　告　丙○○○　　住.
右當事人間請求侵權行為損害賠償事件，經本院於民國九十三年一月二日言詞辯論終
結，本院判決如左：
    主      文
被告應給付原告新臺幣拾柒萬陸仟伍佰捌拾肆元，及自民國九十一年八月二日起至
清償日止，按週年利率百分之五計算之利息。
原告其餘之訴駁回。
訴訟費用由被告負擔百分之四，餘由原告負擔。
本判決原告勝訴部分，得假執行。
原告其餘假執行之聲請駁回。
    事      實
甲、原告方面：
一、聲明：
  (一)被告應給付原告新臺幣（下同）九百九十一萬八千六百八十四元，及自起訴狀
    繕本送達之翌日起至清償日止，按週年利率百分之五計算之利息。
  (二)願供擔保，聲請宣告假執行。
二、陳述：
  (一)被告於民國九十年十月十二日七時許，駕駛車牌號碼ＰＦ－２０７３號自用小客
    車，沿彰化縣員林鎮○○里○○○路一九一巷由南往北行駛，途經該巷二七號前
    ，遇原告騎乘車牌號碼ＥＹＰ－６６６號輕機車由北往南行駛，竟基於傷害及毀
    損之故意，駕駛車牌號碼ＰＦ－２０７３號自用小客車，正面加速撞擊原告所騎
    乘車牌號碼ＥＹＰ－６６６號輕機車，致原告受左膝部上端脛骨撕裂性骨折、十
    字韌帶斷裂、左膝後關節僵直、左膝不穩之傷害，以致無法蹲跪、上下樓梯困難
    ，不能久站、不良於行，行動不便需人扶持照料，並須長期復健治療或開刀。被
    告所犯之傷害罪行業經臺灣彰化地方法院九十一年度交易字第七三號與臺灣高等
    法院臺中分院九十二年度交上易字第六六九號刑事判決判處有期徒刑六月確定。
    而原告因上開傷害而長期請假療傷與復健，依學校教職員退休條例施行細則第九
    條規定「因疾病或傷害，連續請假逾六個月而無法銷假上班者，為不具工作能力
    」，原告因被告侵權行為致身體遺存障害，以致不勘勝任教學工作，依教師法第
    十四條一項第八款規定，勢將遭解聘或不續聘，原告因服務滿三十一年，符合自
    願退休之規定，乃申請退休。
  (二)爰依民法第一百八十四條、第一百九十一條之二、第一百九十三條第一項、第一
    百九十五條第一項之規定，請求被告賠償下列項目及數額：
  1.醫療費用十七萬三千零三十七元。
  2.往返醫院交通費用五萬九千九百四十九元：原告受傷後，經員林郭醫院與中國醫
    藥學院附設醫院之醫療、復健，交通費用以由原告配偶乙○○開車接送之費用額
    最低，爰採此金額請求賠償。由原告位於彰化縣員林鎮○○里○○○路一九一巷
    五二弄五三號住宅出發，至員林郭醫院之距離單程為四公里，至中國醫藥學院附
    設醫院之距離單程則為四十五公里，其計算式為員林至彰化為十五公里、彰化交
    流道至臺中交流道為二十公里、臺中交流道至中國醫藥學院附設醫院為十公里。
　3.看護費用三十六萬元：原告不能自理生活，往返醫院均由配偶乙○○開車接送，
　　並日夜照顧，每日以一千元計算，一年共計三十六萬元。
  4.收入減少及損失四百三十二萬五千六百九十八元：包含導師費減少損失三十八萬
    七千四百一十五元、年終工作獎金損失六十九萬二千五百三十五元、考績獎金損
    失二百零七萬五千七百元、本俸減少損失一百一十七萬零四十八元。其中，本俸
    減少損失百分之十一部分，係依據學校教職員退休條例第五條第三項「月退休金
    ，以在職同薪級人員之本薪加一倍為基數，每任職一年，照基數百分之二給與，
    最高三十五年，給與百分之七十為限。」、同條例第六條「月退休金之給與，自
    第三十六年起，每年增加百分之一，以增至百分之七十五為限。」、同條例第二
    十一條之一第一項後段「符合第六條支領退休金者，其在本條例修正施行前之任
    職年資及修正施行前後累計任職年資，最高均得採計四十年。有關前後年資之取
    捨，應採較有利於當事人之方式行之。」之規定，原告距離服務滿三十五年尚有
    三年，每年照基數百分之二給與，三年則為百分之六，若自滿三十五年服務至滿
    四十年，每年增加百分之一，五年則為百分之五，前揭百分之六與百分之五相加
    即為百分之十一。
  5.精神慰撫金五百萬元：原告因本件侵權行為致無法上班，而被迫退休，且左膝韌
    帶遭撞斷致不良於行，其遺存障害將纏繞終生，身心飽受苦痛之煎熬，為此請求
    非財產上損害賠償五百萬元，以資慰藉。原告畢業於臺北市立女子師範專科學校
    國校師資料語文組，退休前每月薪資七萬一千一百九十元，有銀行存款一千一百
    十三萬五千五百元。被告有二層樓透天樓房一棟、股票面值一百餘萬元。
  (三)綜上所述，原告共得請求被告給付九百九十一萬八千六百八十四元之損害賠償。
三、證據：提出醫藥費用收據影本十四紙、復健治療療程卡影本十七紙、統一發票影
    本五十六紙、汽車修復收據影本三紙、證明書影本一紙、教職員成績考核通知書
    影本五紙、工傷假證明影本一紙、教職員月退休金證書影本一紙、活期存款存摺
    影本三紙、員工現金給與及實物代金印領清冊影本五紙、戶籍謄本二件、畢業證
    書影本一紙、定期存單影本六紙、存摺影本一件、土地登記謄本一件、建物登記
    謄本一件、診斷書影本一紙、退休申請表影本一紙、主要公路里程圖影本一紙、
    高速公路交流道里程表影本一紙、歸戶財產查詢清單影本一紙為證。
乙、被告方面：未於言詞辯論期日到場，據其於準備程序期日所為陳述：
    願意賠償原告，但是沒有那麼多錢。
丙、本院依職權調取臺灣彰化地方法院檢察署九十年度偵字第六九四六號偵查卷宗、
    本院九十一年度交易字第七三號、臺灣高等法院臺中分院九十二年交上易字第六
    六九號刑事卷宗，向員林郭醫院與中國醫藥學院附設醫院調取原告病歷資料與醫
    療費用明細表。
    理      由
一、本件被告經合法通知，未於言詞辯論期日到場，核無民事訴訟法第三百八十六條
    所列各款情形，爰依原告之聲請，由其一造辯論而為判決。
二、按訴狀送達後，原告不得將原訴變更或追加他訴。但請求之基礎事實同一、擴張
    或減縮應受判決事項之聲明者，不在此限，民事訴訟法第二百五十五條第一項第
    二款、第三款分別定有明文。本件起訴狀送達被告後，原告於九十二年五月二十
    日具狀，將訴之聲明由被告應給付原告五百九十萬九千三百八十元，及自起訴狀
    繕本送達翌日起至清償日止之法定遲延利息，擴張為被告應給付原告九百九十二
    萬一千九百二十四元，及自本訴狀繕本送達翌日起至清償日止之法定遲延利息，
    嗣於九十二年八月十四日準備程序期日，復具狀將訴之聲明減縮為被告應給付原
    告九百九十一萬八千六百八十四元，及自起訴狀繕本送達翌日起至清償日止之法
    定遲延利息，並撤回起訴狀所請求三千二百四十元之機車修繕費用。原告上開訴
    之變更與追加，其訴訟標的均係本於同一侵權行為之法律關係，且僅屬應受判決
    金額之擴張與減縮，核與首揭規定並無不合，應予准許，合先敘明。
三、原告起訴主張：被告於九十年十月十二日七時許，駕駛車牌號碼ＰＦ－２０７３
    號自用小客車，沿彰化縣員林鎮○○里○○○路一九一巷由南往北行駛，途經該
    巷二七號前，遇原告騎乘車牌號碼ＥＹＰ－６６６號輕機車由北往南行駛，竟基
    於傷害及毀損之故意，駕駛車牌號碼ＰＦ－２０７３號自用小客車，正面加速撞
    擊原告所騎乘車牌號碼ＥＹＰ－６６６號輕機車，致原告受左膝部上端脛骨撕裂
    性骨折、十字韌帶斷裂、左膝後關節僵直、左膝不穩之傷害，以致無法蹲跪、上
    下樓梯困難，不能久站、不良於行，行動不便需人扶持照料，並須長期復健治療
    或開刀。被告上開傷害犯行，業經本院九十一年度交易字第七三號、臺灣高等法
    院臺中分院九十二年度交上易字第六六九號刑事判決，判處有期徒刑六月確定。
    而原告因上開傷害分別受有醫療費用十七萬三千零三十七元、往返醫院交通費用
    五萬九千九百四十九元、看護費用三十六萬元、收入減少四百三十二萬五千六百
    九十八元、精神慰撫金五百萬元之損害，爰依民法第一百八十四條、第一百九十
    一條之二、第一百九十三條第一項、第一百九十五條第一項之規定，請求被告給
    付原告九百九十一萬八千六百八十四元及自起訴狀繕本送達之翌日起至清償日止
    之法定遲延利息等語。被告則以：願意賠償原告，但沒有那麼多錢等語，資為抗
    辯。
四、本件原告主張：被告於上開時地，故意駕駛車牌號碼ＰＦ－２０７３號自用小客
    車，正面加速撞擊原告所騎乘車牌號碼ＥＹＰ－６６６號輕機車，致原告受左膝
    部上端脛骨撕裂性骨折、十字韌帶斷裂、左膝後關節僵直、左膝不穩之傷害等情
    ，為被告所不爭執，並有員林郭綜合醫院診斷書影本在卷可稽，而被告因上開普
    通傷害與毀損器物之犯行，經本院九十一年度交易字第七三號、臺灣高等法院臺
    中分院九十二年度交上易字第六六九號刑事判決，處被告有期徒刑六月與駁回上
    訴確定在案，亦經本院調取前揭刑事案件卷宗資料，核閱相符，是原告上開主張
    ，應認為真實。
五、按因故意或過失，不法侵害他人之權利者，負損害賠償責任。不法侵害他人之身
    體或健康者，對於被害人因此喪失或減少勞動能力或增加生活上之需要時，應負
    損害賠償責任。不法侵害他人之身體、健康、名譽、自由、信用、隱私、貞操，
    或不法侵害其他人格法益而情節重大者，被害人雖非財產上之損害，亦得請求賠
    償相當之金額。民法第一百八十四條第一項前段、第一百九十三條第一項、第一
    百九十五條第一項前段均有明文。本件被告因普通傷害之行為，致原告受左膝部
    上端脛骨撕裂性骨折、十字韌帶斷裂、左膝後關節僵直、左膝不穩之傷害，自屬
    故意不法侵害原告之身體與健康，是原告依侵權行為之規定，請求被告負損害賠
    償責任，即屬有據。至原告請求被告賠償之各項費用，是否應予准許，分述如下
    ：
  (一)醫藥費用：
    原告主張：原告因上開傷害而支出醫藥費用十七萬三千零三十七元等語，並提出
    醫藥費用收據影本、復健治療療程卡影本為證。惟按保險對象因汽車交通事故，
    經本保險提供醫療給付者，本保險之保險人，得向強制汽車責任保險之保險人代
    位請求該項給付，全民健康保險法第八十二條定有明文。又全民健康保險法為保
    險法之特別法，依特別法優於普通法之原則，全民健康保險法第八十二條應優先
    於保險法第一百三十五條、第一百零三條之規定而為適用。從而，全民健康保險
    之被保險人因汽車交通事故，經全民健康保險提供醫療給付者，全民健康保險之
    保險人自得向強制汽車責任保險之保險人代位請求該項給付。而依強制汽車責任
    保險法第三十條規定，於該範圍內，加害人或強制汽車責任保險之被保險人之損
    害賠償責任即因而解免，全民健康保險被保險人對於加害人之損害賠償請求權亦
    因而喪失。經查：1.本件原告自九十年十月十二日至九十二年四月二十四日止，
    因上開傷害，分別在員林郭醫院與中國醫藥學院附設醫院接受復健治療等情，業
    經本院依職權向員林郭醫院與中國醫藥學院附設醫院調取原告病歷資料，核閱無
    訛，應認屬實。2.關於員林郭醫院部分，依原告所提出之醫療費用明細表與收據
    記載，醫療費用合計為五萬三千一百八十七元，除健保給付費用三萬五千四百零
    二元，係由全民健康保險之保險人所給付，且本件為汽車交通事故案件，依首揭
    說明，原告自不得再向被告請求此部分之損害，應予剔除外，其餘一萬五千九百
    二十元部分，則屬治療本件傷害所必要之醫療費用，應予准許。3.關於中國醫藥
    學院附設醫院部分，依原告所提出之收據記載，醫療費用合計為十一萬四千七百
    七十元，除健保給付費用為十萬四千零六十元，如前所述，原告不得再向被告請
    求；編號第0000000號與第0000000號收據，所載證明書費一百元
    與二百元，非屬必要之醫療費用，應予剔除外，其餘一萬零四百十元部分，則屬
    治療本件傷害所必要之醫療費用，應予准許。4.關於購買復健材料與藥品部分，
    依原告所提出之收據記載，費用合計為五千零八十元，除九十二年四月二十五日
    收據所載活性碳口罩費用九十元，與本件傷害部位並無關連，尚難認為係治療本
    件傷害所必要之費用，應予剔除外，其餘四千九百九十元部分，則屬治療本件傷
    害所必要之醫療費用，應予准許。5.綜上所述，原告得請求之醫療費用合計為三
    萬一千三百二十元。
  (二)往返醫院交通費用：
    原告主張：原告受傷後至員林郭醫院與中國醫藥學院附設醫院治療與復健，共支
    出交通費用五萬九千九百四十九元等語。經查：1.原告主張：原告至員林郭醫院
    與中國醫藥學院附設醫院治療與復健之日數分別為一百七十三日與一百七十一日
    等語，惟依原告所提出員林郭醫院醫療費用明細表與中國醫藥學院附設醫院免部
    分負擔復健治療療程卡之記載，自九十年十月十二日起至九十二年四月二十四日
    止，原告至員林郭醫院與中國醫藥學院附設醫院治療與復健之日數僅分別為一百
    七十二日與一百六十五日；逾此部分之日數，原告並未提出證據足資證明，尚難
    採信。又原告主張：由原告住所出發，至員林郭醫院與中國醫藥學院附設醫院之
    距離單程分別為四公里與四十五公里，以及每公里耗油一點一元等語，業經原告
    提出主要公路里程圖影本、高速公路交流道里程表影本、統一發票影本為證，依
    此標準計算，原告每次往返員林郭醫院與中國醫藥學院附設醫院之交通費用分別
    為八點八元與九十九元，尚屬相當，應為可採。因此，原告得請求往返員林郭醫
    院與中國醫藥學院附設醫院之油費分別一千五百十四元（元以下四捨五入）與一
    萬六千三百三十五元，合計一萬七千八百四十九元；逾此部分請求，則無理由，
    不應准許。2.至原告另主張：支出汽車保養維修費用四萬一千四百九十九元等語
    ，固據原告提出汽車修復收據影本為證，惟原告配偶乙○○載送原告往返醫院所
    駕駛車牌號碼ＰＭ－１９５０號自用小客車，並非全新車輛，其零組件於開始載
    送原告往返醫院前，即應有相當之耗損，且原告亦未提出證據證明該自用小客車
    於原告受傷期間係專供載送原告往返醫院所使用，則該汽車之保養維修費用，尚
    難認為係原告往返醫院所必要之交通費用，原告此部分主張，不能准許。3.因此
    ，原告得請求之往返醫院交通費用合計為一萬七千八百四十九元。
  (三)看護費用：
  　原告主張：因受傷不能自理生活，往返醫院均由配偶乙○○開車接送，並日夜照
    顧，以每日看護費用一千元計算，共計三十六萬元等語。經查，原告因被告之傷
    害行為，而受有左膝部上端脛骨撕裂性骨折、十字韌帶斷裂、左膝後關節僵直、
    左膝不穩之傷害，業如前述，惟原告受傷當日急診後，並未開刀或住院治療，即
    返家休養，縱因上開傷害致日常生活有所不便，且需長期往返醫院治療與復健，
    然依其受傷情形，其日常生活應可自理，尚無依賴他人看護之必要，是其所請自
    難准許。
  (四)收入減少損失：
    原告主張：因受傷及提早退休，而受有導師費損失三十八萬七千四百一十五元、
    年終工作獎金損失六十九萬二千五百三十五元、考績獎金損失二百零七萬五千七
    百元、本俸減少損失一百一十七萬零四十八元等語。經查：1.請休公傷假期間導
    師費損失部分：原告原係彰化縣員林鎮員東國民小學教師，擔任導師期間每月可
    領取導師費二千元，自九十年十月十二日受傷至九十二年一月三十一退休止，因
    本件傷害請休公傷假，致遭扣除導師費合計二萬七千四百十五元等情，業據原告
    提出證明書影本、工傷假證明影本、員工現金給與及實物代金印領清冊影本為證
    ，足認原告確因本件傷害而受有導師費二萬七千四百十五元之損害。2.提早退休
    致導師費、年終工作獎金、考績獎金、本俸損失部分：按損害賠償之債，以有損
    害之發生及有責任原因之事實，並二者之間，有相當因果關係為成立要件。故原
    告所主張損害賠償之債，如不合於此項成立要件者，即難謂有損害賠償請求權存
    在（最高法院四十八年臺上字第四八一號判例意旨參照）。而所謂「相當因果關
    係」，是指依一般經驗法則，認為有此行為，通常即足生此種損害者，則行為與
    結果之間即有因果關係，無此行為，必不生此種損害，有此行為，通常亦不生此
    種損害者，即無因果關係。本件原告於九十二年五月二十六日準備程序期日自承
    ：退休是因為請休將近一年半的公傷假，公傷假最多只能請二年，所以校長叫伊
    申請退休看看等語，而原告係於九十年十月十二月受傷，至九十二年十月十一日
    始屆滿請休公傷假之年限，惟原告於九十一年間即自行申請退休，並經主管機關
    核准，於九十二年二月一日退休生效，此有學校教職員月退休金證書影本在卷可
    稽；堪認於原告提出退休申請時，原告仍可選擇繼續請休公傷假或申請提早退休
    ，並未達到不自行申請退休即解聘或不續聘之情形。且關於原告所受傷害是否影
    響其工作能力，經中國醫藥學院附設醫院於九十二年六月七日函覆稱：「甲○○
    女士因有左膝後十字韌帶斷裂，是否會影響其工作，端視其工作性質而定，但仍
    不宜太粗重之工作。可能會遺留左膝不利蹲下及久蹲無力、疼痛。」，此有該院
    院歷字第九二○六一八九七號函在卷可稽，至於員林郭醫院於九十二年五月二十
    九日雖函覆稱：「患者甲○○因左膝十字韌帶受傷會影響左膝關節之穩定性，對
    於需要長期站立之工作者會影響其工作。」，惟該函亦載明「病患至民國九十一
    年十一月三十日還在本院作復健治療，尚未完成復原。最後一次門診為民國九十
    一年十二月十一日。其它如腹部挫傷、血腫及擦傷不會影響工作。」，此有該院
    員郭醫字第九二○五二九號函附卷為憑；復參酌上開二家醫院之病歷資料，原告
    自九十一年十二月十一日起，即未再前往員林郭醫院為復健，而轉至中國醫藥學
    院附設醫院繼續復健，是以原告後續復原之情形，應以中國醫藥學院附設醫院所
    為診斷較為可採；則原告所受傷害經復健至九十二年十月十一日即請休公傷假期
    限屆滿時，是否仍無法勝任教師工作，而有遭解聘或不續聘之虞，自非無疑。本
    件原告提早退休應認為係原告自行向主管機關提出申請所致之結果，與被告之侵
    權行為間尚難認為具有相當因果關係，原告此部分請求，自難准許。3.綜上所述
    ，原告得請求之收入減少損失為二萬七千四百十五元。
  (五)精神慰撫金：
    原告因被告之故意傷害行為而受有左膝部上端脛骨撕裂性骨折、十字韌帶斷裂、
    左膝後關節僵直、左膝不穩之傷害，業如前述，其身心上自受有相當之痛苦，則
    其依民法第一百九十五條第一項規定，請求非財產上損害賠償，自屬有據。本院
    審酌：1.原告受有左膝部上端脛骨撕裂性骨折、十字韌帶斷裂、左膝後關節僵直
    、左膝不穩之傷害，係因被告之故意行為所致，且原告自九十年十月十二日受傷
    至九十二年四月二十四日止，在員林郭醫院與中國醫藥學院附設醫院接受復健治
    療，期間長達一年餘，對其日常生活影響期間甚久；2.原告係臺北市立女子師範
    專科學校國校師資料語文組畢業，退休前每月薪資七萬一千一百九十元，有銀行
    存款一千一百十三萬五千五百元，此有員工現金給與及實物代金印領清冊影本、
    畢業證書影本、定期存單影本、存摺影本在卷可稽；3.被告有二層樓透天樓房一
    棟、股票面值一百餘萬元，此有土地登記謄本、建物登記謄本、歸戶財產查詢清
    單影本附卷為證，以及兩造身分、地位、經濟狀況等一切情狀，認為原告王少紅
    請求非財產上損害賠償五百萬元尚嫌過高，應以三十萬元為相當；逾此範圍之請
    求，自難准許。
  (六)綜上所述，本件原告因被告傷害所受損害金額合計為三十七萬六千五百八十四元
    。
六、從而，原告基於侵權行為之法律關係，請求被告給付原告三十七萬六千五百八十
    四元，及自起訴狀繕本送達被告翌日即九十一年八月二日起至清償日止，按週年
    利率百分之五計算之利息，為有理由，應予准許；逾此部分請求，則無理由，應
    予駁回。
七、按所命給付之金額或價額未逾新臺幣五十萬元之判決，法院應依職權宣告假執行
    ，民事訴訟法第三百八十九條第一項第五款定有明文。本件原告陳明願供擔保，
    聲請宣告假執行，關於原告勝訴部分，本件判決命被告給付原告之金額為三十七
    萬六千五百八十四元，並未逾五十萬元，應依職權宣告假執行，原告此部分之聲
    請即無必要；至原告敗訴部分，其假執行之聲請，即失所附麗，應予駁回。
據上論結：本件原告之訴，為一部有理由，一部無理由，依民事訴訟法第七十九條、
第三百八十五條第一項前段、第三百八十九條第一項第五款，判決如主文。
中　　　華　　　民　　　國　　九十三　　年　　　一　　　月　　　十六　　日
                                        臺灣彰化地方法院民事第二庭
~B審判長法官　何志通
~B　　　法官　周莉菁
~B　　　法官　鄭舜元
右為正本係照原本作成。
如不服本判決，應於判決送達後二十日內向本院提出上訴狀。
中　　　華　　　民　　　國　　九十三　　年　　　一　　　月　　 十九　　 日
~B法院書記官　卓俊杰
